臺灣高等法院刑事裁定
110年度毒抗字第1103號
抗  告  人
即  被  告  施呈縉


                    （現於法務部○○○○○○○○強制戒治中）
上列抗告人即被告因毒品危害防制條例案件，不服臺灣新北地方
法院110年度毒聲字第1554號，中華民國110年7月7日日裁定（聲
請案號：臺灣新北地方檢察署110年度聲戒字第162號、109年度
毒偵字第7730號），提起抗告，本院裁定如下： 
    主  文
抗告駁回。 
    理  由
一、原裁定意旨略以：抗告人即被告甲○○（下稱抗告人）前因施
    用第二級毒品案件，經裁定送勒戒處所觀察、勒戒後，認有
    繼續施用毒品之傾向，有法務部○○○○○○○○附設勒戒處所有無
    繼續施用毒品傾向證明書及評估標準紀錄表附卷可稽，爰依
    毒品危害防制條例第20條第2項後段之規定，裁定令入戒治
    處所施以強制戒治，其期間為6個月以上，至無繼續強制戒
    治之必要為止，但最長不得逾1年等語。
二、抗告意旨略以：
　㈠毒品危害防制條例第20條規定於民國109年1月15日修正公布
    、同年7月15日施行，修正後就行為人採刑事寬厚政策，以
    幫助施用毒品者戒除毒品，並非懲戒行為人，然抗告人經評
    估裁定戒治之標準，竟將過去前科紀錄納入計算，此與修法
    寬厚待遇、及無罪推定觀念背道而馳，實為不平。大部分曾
    受戒治處分者僅有極少數得以不需戒治處分，然多次施用二
    級毒品者均勒戒不到40日即出所。所內僅有2次評估，每次
    評估時間僅5至10分鐘即草草結束，問答內容更為簡單數語
    即斷定結果，而不就抗告人吸毒原因進行瞭解，與案件進行
    審理時需進行之調查、審理、辯論之縝密程序相對照，勒戒
    處所進行之評估方式、時間、手段等，難道並無評估人員善
    斷、濫權、程序明顯不當之處？
　㈡依據所內規定，受勒戒人保管金錢卡不足7500元者，多項物
    品均限制購買，勒戒費用亦標準不一，是否巧立名目、變相
    斂財？簡短2次5至10分鐘之診療費用為2200元，藥品材料竟
    高達1815元，伙食費4,015元，60日勒戒總計收取8,230元，
    此費用就一般家庭為無形之壓力，如何繳交？是否有圖利法
    務部、政府？何況勒戒戒治人應為病患、更需自費，所受待
    遇卻比一般受刑人不堪，三餐不曾飽足，多要一碗飯竟遭主
    管嘲笑，實難認勒戒所、戒治所為戒毒機構。
　㈢有無繼續施用毒品傾向評估係以前科紀錄、行為表現、臨床
    評估及社會穩定度等靜態因子、動態因子分數組成，雖有客
    觀統一標準，但強制戒治長期剝奪人身自由，與一般刑罰無
    異，應為實質審核成癮性，不宜完全依賴勒戒單位之評估紀
    錄表為形式審查，以確保人權，並請參酌本院110年度毒抗
    字第83號裁定。
　㈣本件偵查中，對於抗告人聲請調查採尿過程之監視器、密錄
    器內容均不予理會，裁定內容更違反檢察官查證之職責，竟
    出現「不詳時間、處所、以不詳方式施用第二級毒品」，令
    人深感疑惑。抗告人有心戒毒，業已向派出所自首，告知員
    警販賣毒品之線報，並提出交易時間之紀錄，指認人犯，然
    裁定中均未記載，是否有關說之嫌？抗告人將近20年未曾施
    用毒品，若非因投資失利，面臨離婚失子，舉報結果又遭人
    前來報仇，實不應因違規、不明確評分標準、無任何說明即
    裁定受強制戒治。強制戒治是否可使人戒除毒品，而非認識
    更多藥頭、迫使抗告人走回頭路。是請斟酌不要忽略各項輕
    率，僅憑一紙紀錄表即遽為長期剝奪人身自由之裁定，以招
    信服云云。
三、按觀察、勒戒後，檢察官或少年法院（地方法院少年法庭）
    依據勒戒處所之陳報，認受觀察、勒戒人有繼續施用毒品傾
    向者，檢察官應聲請法院裁定或由少年法院（地方法院少年
    法庭）裁定令入戒治處所強制戒治，其期間為六個月以上，
    至無繼續強制戒治之必要為止，但最長不得逾一年，毒品危
    害防制條例第20條第2項定有明文。次按有無繼續施用毒品
    傾向之評估標準，並非完全以受勒戒人勒戒後之結果為準，
    勒戒前之各種情況，仍應作為評估之依據。依勒戒處所評分
    說明手冊規定，係以前科紀錄與行為表現、臨床評估、社會
    穩定度，三項合併計算分數，每一大項皆有靜態因子與動態
    因子。而關於有無繼續施用毒品傾向之評估標準，法務部業
    於110年3月26日以法矯字第11006001760號函修正頒布「有
    無繼續施用毒品傾向評估標準紀錄表」、「有無繼續施用毒
    品傾向評估標準評分說明手冊」，上開評分說明手冊載明判
    定之原則：「受觀察勒戒人入所後，經過2週時間的觀察、
    勒戒，由處所及醫療人員依據其各項紀錄、資料及觀察勒戒
    期間之行為表現，加以評分。在勒戒人入所4至6週後，可再
    做一次評估以做必要之評分修正。每一大項皆有靜態因子與
    動態因子。先以靜態因子分數評分，靜態因子分數總分在60
    分（含）以上為『有繼續施用毒品傾向』；60分以下，與動態
    因子分數相加，如果總分在60分（含）以上，為『有繼續施
    用毒品傾向』」，又評估標準紀錄表及說明手冊中「前科紀
    錄與行為表現」之第1題及第3題之計分方式修正如下(餘無
    修正)：㈠第1項「毒品犯罪相關司法紀錄」：計分方式修正
    為每筆(次)5分，總分上限為10分；㈡第3項「其他犯罪相關
    紀錄」：計分方式修正為每筆(次)2分，總分上限為10分。
    是被告有無「繼續施用毒品傾向」，係依具體個案之臨床實
    務及相關事證等情綜合判定，有其相當之專業依據及標準，
    且涉及專門醫學，又衡酌強制戒治之目的，係為協助施用毒
    品者戒斷毒品之心癮及身癮所為之一種保安處分類型，而該
    評估標準係將與判斷有無繼續施用傾向之相關因素加以列舉
    及量化，適用於每一位受觀察、勒戒處分之人，具一致性、
    普遍性、客觀性，以利執法者判定受勒戒人有無繼續施用毒
    品傾向，倘其評估由形式上觀察，無擅斷或濫權等明顯不當
    情事，法院應予尊重。
四、經查：
　㈠毒品危害防制條例第20條之規定業經總統以109年1月15日華
    總一義字第10900004091號令修正公布，自同年7月15日起生
    效施行，惟本條第2項並未經修正，且抗告人之行為時為「1
    09年11月11日下午3時50分為警採尿前回溯96小時內某時」
    ，係於前開修正公布施行之後，並無比較新舊法之問題，合
    先敘明。
　㈡抗告人依原審法院110年度毒聲字第532號裁定，送法務部○○○
    ○○○○○附設勒戒處所觀察、勒戒後，該勒戒處所依據前開修
    正後之評估標準，就抗告人之前科紀錄與行為表現、臨床評
    估、社會穩定度等3 大項因素（每大項均有靜態因子與動態
    因子）進行評估，其中：⑴前科紀錄與行為表現部分合計為4
    5分（有2筆毒品犯罪相關司法紀錄10分計算、首次毒品犯罪
    年齡為「20歲以下」計10分、有6筆其他犯罪相關紀錄以其
    上限計10分、入所時尿液毒品檢驗為物藥物反應計0分，上
    開4 項靜態因子合計為30分；另動態因子所內行為表現重度
    違規計15分）、⑵臨床評估部分合計為25分（有海洛因、安
    非他命多重毒品濫用計10分、合法物質濫用菸品計2分、非
    注射使用計0分、使用年數1個月至1年計5分，上開靜態因子
    合計為17分；疑似精神疾病計5分、臨床綜合評估（含病識
    感、動機、態度、就醫意願）評定為「輕度」計3分，上開
    動態因子合計為8分）、⑶社會穩定度部分合計為7分（有兼
    職按摩工作計2分，上開靜態因子合計2分，家人無濫用藥物
    計0 分、入所後無家人訪視計5分、出所後不與家人同住計5
    分，上開動態因子以上限5分計算）。以上前科紀錄與行為
    表現、臨床評估、社會穩定度等總分合計為77分（靜態因子
    共計49分，動態因子共計28分），經評定認被告為「有繼續
    施用毒品傾向」之情事，有110年6月16日法務部○○○○○○○○附
    勒戒所有無繼續施用毒品傾向證明書、評估標準紀錄表（見
    毒偵字卷第92、93頁）在卷可稽。而前述綜合判斷之結果，
    係該勒戒處所相關專業知識經驗人士於被告觀察、勒戒期間
    ，依其本職學識就被告之前科紀錄與行為表現、臨床評估及
    社會穩定度等因素所為之綜合判斷，具有科學驗證所得之結
    論，且由形式上觀察，並無擅斷或濫權等明顯不當之情事，
    自得資為判斷被告有無繼續施用毒品傾向之證明。又毒品危
    害防制條例所規定之觀察、勒戒或強制戒治處分，其立法意
    旨在幫助施用毒品者戒除毒癮，該處分之性質非為懲戒行為
    人，而係為消滅受處分人再次施用毒品之危險性，目的係在
    戒除行為人施用毒品身癮及心癮之措施，且強制戒治係導入
    療程之觀念，針對行為人將來之危險所為預防、矯治措施之
    保安處分，以達教化與治療之目的，可謂刑罰之補充制度，
    從而毒品危害防制條例本身所規定之強制戒治等保安處分，
    雖兼具自由刑之性質，卻有刑罰不可替代之教化治療作用；
    是該條例第20條第2 項，係屬強制規定，只需觀察、勒戒後
    ，經評定受觀察、勒戒人有繼續施用毒品傾向者，檢察官即
    應聲請法院裁定令入戒治處所施以強制戒治。本件抗告人既
    有施用第一級毒品之事實，並由原審法院裁定送勒戒處所執
    行觀察、勒戒後，經法務部○○○○○○○○附設勒戒處所依個案之
    臨床實務及具體事證，專業評估判定被告為「有繼續施用毒
    品傾向」，尚未戒除毒癮，則為降低其再次施用毒品之危險
    性，自有依法施以強制戒治之必要。從而，原裁定據此裁定
    被告令入戒治處所施以強制戒治，其期間為6個月以上，至
    無繼續強制戒治之必要為止，但最長不得逾1年，經核於法
    並無不合。
　㈢抗告意旨雖再以前詞置辯。惟查法務部○○○○○○附勒戒所人員
    評估被告是否有繼續施用毒品傾向，係以「毒品犯罪相關司
    法紀錄」、「首次毒品犯罪年齡」、「其他犯罪相關紀錄」
    、「入所時尿液毒品檢驗」、「所內行為表現」、「物質使
    用行為」、「合法物質濫用」、「使用年數」、「臨床綜合
    評估（含病識感、動機、態度、就醫意願）」、「工作」、
    「家庭」等靜態因子、動態因子綜合評估，業經本院說明如
    前，且前述法務部○○○○○○○○附設勒戒處所有無繼續施用毒品
    傾向證明書及評估標準紀錄表所載之綜合判斷結果，係該所
    相關專業知識經驗人士於被告入所執行觀察、勒戒期間，依
    其本職學識就被告之前科紀錄及行為表現、臨床評估及社會
    穩定度等因素所為之綜合判斷，具有科學驗證所得之結論，
    且勒戒處所之組織、人員之資格及執行觀察、勒戒相關程序
    ，暨判斷施用毒品者，有無繼續施用毒品傾向，均有相關法
    令嚴格規範，非可恣意而為，由形式上觀察，亦無擅斷或濫
    權等明顯不當之情事，自得資為判斷被告有無繼續施用毒品
    傾向之證明，被告未具體指出或釋明上開評估標準紀錄表所
    載綜合判斷結果有何瑕疵或不當之處，空言指摘評估方法，
    不應以前科、或曾為觀察勒戒為標準云云，尚非有據，亦有
    誤會。
　㈣至抗告人以：勒戒費用界定不明、偵查過程聲請調查證據未
    經調查云云，此與其是否因有「繼續施用毒品傾向」而有強
    制戒治必要之判斷要屬二事，是抗告意旨徒以前詞指摘原裁
    定不當，請求撤銷原裁定，亦無理由。　　
　㈤綜上所述，原審依毒品危害防制條例第20條第2項之規定，裁
    定被告令入戒治處所施以強制戒治，其期間為6個月以上，
    至無繼續強制戒治之必要為止，但最長不得逾1年，於法並
    無不合。抗告意旨徒以前詞指摘原裁定不當，請求撤銷原裁
    定，要無理由，應予駁回。　
據上論斷，應依刑事訴訟法第412 條，裁定如主文。
中　　華　　民　　國　　110 　年　　7 　　月　　30　　日
                  刑事第十二庭  審判長法  官  陳如玲
                                      法  官  蔡如惠
                                      法  官  郭惠玲
以上正本證明與原本無異。
不得再抗告。
                                      書記官  賴尚君
中　　華　　民　　國　　110 　年　　7 　　月　　30　　日